【裁判字號】    90,重訴,69
【裁判日期】    920108
【裁判案由】    塗銷抵押權登記
【裁判全文】
臺灣嘉義地方法院民事判決  九十年度重訴字第六九號
    原      告    乙○○
    被      告    甲○○
右當事人間塗銷抵押權登記事件，本院判決如左：
    主      文
確認原告與被告間就座落嘉義市○段○○段六之十地號土地暨其上建號五五三號建物
（即門牌嘉義市○○街一六九號房屋），應有部分全部，於民國八十九年七月十三日
以嘉義市地政事務所嘉地字第一五六七九號收件之抵押債權新台幣陸佰柒拾萬元不存
在。
被告應將前項抵押權登記塗銷。
訴訟費用由被告負擔。
    事      實
甲、原告方面：
一、聲明：如主文所示。
二、陳述：
（一）按民事訴訟法第二百五十五條修正後，為符訴訟經濟暨擴大訴訟制度解決紛爭
      之功能，避免當事人就同一訴訟資料另行起訴，而浪費法院及當事人之勞力、
      時間、費用，於同法第二款明文增修請求之基礎事實同一者，得不經被告同意
      追加訴訟標的。本件原起訴狀請求抵押權設定登記應予塗銷，因設定抵押權出
      於脅迫，乃撤銷其意思表示，抵押權之設定即歸無效而不生效力，自應塗銷抵
      押權設定，惟抵押權為附隨物權，抵押權既應塗銷，其抵押債權亦有確認其不
      存在之必要。另查，本件抵押權設定其債權寫為新台幣(下同)六百七十萬元，
      其原因僅記載「為承買人有所保障」，究竟保障何事？又如何計算出該金額？
      未予說明，有需確認其債權額之必要，爰予更正訴之聲明。
（二）原告主張因被脅迫而設定抵押權，被告涉嫌恐嚇取財案件雖經本院九十年度易
      字第四三二號、台灣高等法院台南分院九十年度上易字第一五二六號判決無罪
      確定，但刑事判決所為事實之認定，於獨立民事訴訟之裁判時不受其拘束；是
      以，刑事訴訟所調查之證據，及刑事訴訟判決之事實，並非當然有拘束民事訴
      訟之效力，民事法院自得依其自由心證為與刑事判決相異之認定（參照最高法
      院四十三年台上字第九五號、五十一年台上字第一一號判例）。茲將被告恐嚇
      脅迫原告設定抵押權之事實及理由分述如左：
  １、本件乃因被告甲○○與江永德間就座落嘉義市○○段八二四之七地號等土地買
      賣糾紛所引起，原告為承辦代書，買賣係出於兩造互相連繫並交付定金二十萬
      元而成立買賣合意後，始偕同至原告代書處辦理登記事宜，原告並無任何仲介
      行為；乃被告甲○○於八十八年五月間與出賣人江永德訂立買賣契約後，以土
      地抵押權未塗銷致未能過戶而怪罪於原告，迨八十九年七月初一直以恐嚇手段
      ，又於八十九年七月十二日至代書事務所自深夜十一時許至同年七月十三日凌
      晨一時四十五分，迫使原告允諾設定抵押權，並予完成設定，甚至於八十九年
      十月十三日及十一月十三日強收每月三十萬元之利息，均一直在恐嚇威脅之狀
      態，使原告全家無法安寧，唯恐遭受不測，終不得不允諾其要求，期間長達五
      個月之久，檢察官起訴之犯罪事實亦記載該期間屢次恐嚇行為，但刑事判決僅
      就八十九年七月十二日晚上至七月十三日部分之恐嚇行為予以論述，難謂允洽。
  ２、查原告為執業代書，僅代撰買賣契約書賺取微薄代書費用，如非遭被告前述多
      次恐嚇，當無自願設定抵押權六百七十萬元，又支付每個月三十萬元利息（月
      息三分），顯超乎常情，違背一般經驗及論理法則。乃刑事判決對於被告所謀
      取不法利益之犯罪動機，在判決書內隻字未提，其判斷事實之真偽，自屬有誤。
  ３、刑事判決以所勘驗錄影帶二份（應指三個母帶、一個剪接帶），該錄影時間為
      八十九年十月十三日、十一月十三日、十二月十一日，均係在協議書簽立（八
      十九年七月十三日）之後，更難據以推論之前所簽立之協議書或依協議內容所
      設定之抵押係出於恐嚇行為云云，但被告確有恐嚇行為，係在上開錄影時間前
      三個月即開始，有該錄影帶內容可稽：依據八十九年十月十三日錄影帶對白，
      被告鄭欽池稱：「：：三個月前的今天我就說過這句話，所以你不能把責任推
      到一邊‧‧」等語；又依據八十九年十一月十三日錄影帶對白，被告鄭欽池稱
      ：「：：要長要短（意指舞刀弄槍）隨便你（警告之意），我之前就有跟你說
      過，不是現在才講」等語。足以證明一直在恐嚇之狀態，刑事判決中未予斟酌
      ，而僅論斷錄影之時間不構成犯罪，顯未盡調查之能事，且對於錄影時間外之
      恐嚇行為未加審酌，亦屬未合。
  ４、書立協議書及設定抵押權契約書，被告等人係夥同前來，於八十九年七月十二
      日晚上先到派出所談判不成，回到代書事務所談到深夜，其書立之時間竟在深
      夜且長久，已可證明原告如非受到脅迫時，不可能簽立協議而允諾六百七十萬
      元如此鉅額抵押權之設定？且原告指出係因簽協議書之前陳美玉曾說「我們不
      這樣處理要讓我們不好吃不好睡」，刑事判決竟予解釋為陳美玉係已逾六十歲
      之女子，講此番話，並不能使執業多年代書之原告心生畏怖，尤難令人信服。
      參以八十九年十二月十一日警員李清江前來告訴人事務所處理糾紛時，曾問原
      告之女婿林天竹：「你會怕嗎？」林某答稱：「當然會怕」，且警員李清江亦
      表示：「我也會怕」等語，以上有該錄影帶可稽。
（三）本件抵押權於八十九年七月十三日訂立之後，原告因意思表示受到脅迫，乃依
      民法第九十二條於九十年二月二十七日以嘉義郵局第三九一號存證信函撤銷意
      思表示。參以民法第九十二條被脅迫意思表示之撤銷，不以實施脅迫之人之刑
      事判決成立為要件，只要被告告以危害致原告發生恐怖，基於恐怖所為之意思
      表示即可，是本件抵押權業經撤銷而不存在。
（四）又按抵押權係從屬性，因必先有被擔保之債權存在，而後抵押權始能成立，本
      件抵押權金額雖記載為六百七十萬元，但其設定原因依協議書（八十九年七月
      十三日）記載：「‧‧因出賣人債務問題被查封致迄今未能過戶，甲方（甲○
      ○為有所保障，要求乙方（乙○○）提供設定‧‧」等語及抵押權設定契約書
      「約定事項」欄記載：「‧‧出賣人出賣時隱瞞債務實況及將所收取之價款他
      用未依買賣契約約定清償抵押權人，致買受標的物未能啟封與移轉登記‧‧」
      等語，究竟該所指「保障」未予詳細說明原告所應負債務之性質如何？以及債
      務之金額未確定，自應請求確認抵押債權額存否？且依上開協議書所載，原告
      並未保證可以塗銷所有抵押權，或亦未表示承擔出賣人之義務。而被告主張本
      件設定抵押權原因乃出賣人出賣時隱瞞債務實況及將所收取之價款他用未依買
      賣契約約定清償抵押權人，致買賣標的物未能啟封與移轉登記，承買人為有所
      保障，要求原告設定抵押權云云。另被告主張本件係因為原告處理事務有過失
      ，所以負債務不履行的損害賠償責任而設定抵押權云云，故本件首應審究者，
      乃原告就本件買賣是否有如上述所云之過失責任？經查，本件被告甲○○與江
      永德訂立買賣契約書（八十八年五月二十四日），在訂約前四天即八十八年五
      月二十日被告曾自動向嘉義市地政事務所請領土地登記謄本（嘉市地謄字第二
      六一五三號），是被告已明瞭該土地有設定抵押權之情形，再持來由原告撰寫
      買賣契約書，故被告不能推諉原告有何隱瞞抵押權存在或未先請領土地登記謄
      本查明之主張。又被告先後於八十八年五月二十四日、五月二十九日、六月十
      五日支付江某買賣價金二百萬元、三百萬元及五百萬元之事實，亦為江某所承
      認，並有江某所提載明被告已給付至五百萬元之上開買賣契約書餘白內之附記
      可憑，足見江某確就系爭房地與被告成立買賣之前，被告就系爭土地所設定之
      負擔均已甚為瞭解，並無隱瞞債務實況。被告與江某成立買賣後交付定金二百
      萬元，將其中一百五十萬元予以提存聲請停止強制執行，另再給付三百萬元、
      五百萬元合計八百萬元後，買賣雙方會同清償華南銀行之第一順位抵押權，另
      雖有將一百八十萬元交付代書即原告欲解決與林永昌間之第二順位抵押權債務
      ，但因與林永昌違約金過高之訴訟致未清償而退還該款項，足見江某確曾提存
      一百五十萬元及將一百八十萬元交付擬解決第二順位，故並無將所收取之價款
      他用未依買賣契約約定清償抵押權人之情形。況依據被告曾告訴出賣人江永德
      詐欺案件，經二審九十年度上易字第二三五號判決江永德無罪確定，出賣人江
      永德既不負刑責，代書之原告更不應負責。
（五）退而言之，如認定原告亦應負違約責任時，在損害賠償之債，依民法第二百十
      七條債權人如與有過失時，應適用過失相抵理論減輕金額。按江永德被訴詐欺
      之刑事判決認定就系爭房地所設定之負擔，依土地及建物登記謄本已有明載，
      且第二順位林永昌及第三順位蕭清根之違約金過高致須提出酌減之訴訟，勢必
      遲延塗銷登記，為被告所明瞭而陸續支付價款，故不能歸咎於出賣人或代書，
      被告顯與有過失，該抵押金額縱屬存在，但對於所指擔保金額六百七十萬元，
      參酌被告有重大過失，原告應負擔之金額應予核減，以符公平原則。
（六）末按，原告請求確認抵押債權不存在，係以被脅迫意思表示及擔保債權不存在
      ，係為同一目的主張數項法律關係，請求法院依其單一之聲明而為判決之訴之
      合併，其主張之法律關係雖有數項，但目的祇有一個，為請求權之競合，應予
      說明。
三、證據：提出土地及建物登記簿謄本、刑事傳票影本、嘉義郵局三九一號、第七十
    三號存證信函、台灣嘉義地方法院檢察署九十年度偵字第一五一五號起訴書、台
    灣高等法院台南分院九十年上易字第二三五號江永德詐欺案刑事判決，請求向嘉
    義市地政事務所調取嘉義市○○段八二四之七、八三三之八一地號土地於八十八
    年五月二十日以嘉市地謄字第０二六一五三號請領土地登記謄本當時之申請人為
    何人？並調取本院八十九年易字第八四零號江永德詐欺刑事案件全卷、台灣嘉義
    地方法院檢察署八十八年偵字第七一三七號乙○○案件侵佔刑事案件全卷、本院
    八十八年度訴字第四一七號江永德與林永昌間減少違約金案件全卷、本院八十七
    年執字第四零四九號華南商業銀行與江永德間聲請拍賣抵押物案件全卷、九十年
    執字第一０九一號甲○○與乙○○間拍賣抵押物案件全卷、八十八年存字第五六
    一號卷、八十八年執字第五五六號林永昌與江永德間拍賣抵押物案件全卷。
乙、被告方面：
一、聲明：請求駁回原告之訴。
二、陳述：
（一）緣訴外人江永德曾任代書，明知己有坐落嘉義市○○段八二四之七、八三三之
      八一地號土地權利範圍全部，連同地上建號六六號建物及同段八二三之十一地
      號持分一九八四之一一之土地分別設定四百三十萬元、一百五十萬元、八十萬
      元、一百五十萬元抵押權登記予華南銀行、林永昌、蕭清根、蘇信義，於八十
      七年間系爭房地所擔保之債務，尚分別積欠華南銀行二百九十九萬七千二百四
      十七元、林永昌一百五十萬元、蕭清根八十萬元、蘇信義一百五十萬八千元，
      且除了華南銀行外，其餘均未包括利息或違約金。而系爭房地並經華南銀行於
      八十七年八月十九日聲請法院拍賣，並經辦理查封登己完畢（台灣嘉義地方法
      院八十七年度執弘字第四四九號強制執行案件），林永昌及蘇信美亦均八十七
      年十二月十日聲請參與分配。此外江永德與林永昌間並因違約金問題發生爭議
      ，於八十八年三月十一日向法院訴請酌減違約金。竟僅告知被告甲○○其所有
      系爭房地上有四個順位抵押權之債務，而隱匿上開財務不佳之狀況，及系爭房
      地已查封、參與分配及酌減違約金之事實，致被告陷於錯誤，於八十八年五月
      二十四日與江永德簽訂買賣契約書，約定由江永德將其系爭房地以總價一千二
      百六十萬元售予被告，被告依約逐次如期交付買賣價金後，江永德未依買賣契
      約將買賣價金用以塗銷押權，轉而用以解決自己之債務及其他費用，僅清償與
      華南銀行之債務並塗銷第一順位之抵押權登記，至於第二、三、四順位抵押權
      則未清償完畢，致無法辦理塗銷相關抵押權設定登記及辦理所有權移轉登記，
      被告始知受騙。
（二）原告稱其僅係一代書，承辦土地過戶，僅收取微薄之費用，若非遭被告恐嚇，
      豈有自願設定新台幣（下同）六百七十萬元之抵押權，又每月支付三十萬元利
      息之理？惟查：
  １、按私法自治為民事最高原則，「契約自由原則」乃私法自治在經濟活動規範上
      之具體表現，是現代民法之重要立法精神，即當事人得自由決定契約之內容、
      型式，法院應予以尊重。契約因當事人互相表示意思一致而成立，一方當事人
      自己受其拘束，並同時因此而拘束他方當事人，不論性質為承擔債務人之債務
      、保證契約、或受任人因處理事物有過失，其所生損害，對於委任人應負賠償
      責任等等，基於契約自由原則，並非法所不許，既未違反法律強制或禁止規定
      ，基於契約自由原則，應無不許當事人自行創設契約之義務關係之理。原告簽
      訂協議書之內容究係成立何種權利義務關係，依契約自由原則，應探求當事人
      真意。
  ２、自被告甲○○委任原告辦理系爭房地產過戶事宜開始，因信任其專業，於每次
      交付款項前，均謹慎詢問原告過戶手續有無問題，原告不假思索皆爽快應稱：
      「絕對沒問題！」，致被告甲○○陷於錯誤，一再交付房款，自八十八年五月
      二十四日與江永德簽訂買賣契約書起至同年六月十五日止，未滿月即已先後給
      付買賣價金高達一千萬元。徒憑此即足認被告甲○○為一正當生意人，其勉力
      籌款給付房價，無非係為覓一安身立命之所，竟遽遭賣主江永德（亦為代書）
      施詐，而原告係專業代書，拿到買賣價金後清償抵押債務時，因銀行利息可期
      ，而民間債務（第二、三順位抵押權）難計，應先清償民間債務，其卻反其道
      而行，造成不足清償民間債務之利息而無法塗銷抵押權設定，又擅將所暫代保
      管之壹佰捌拾萬元，已交予出賣人江永德，造成被告重大損失，被告主觀上認
      定可歸咎原告之疏失甚或推測原告與出賣人江水德共謀詐欺，實與常情無違。
      且原告乙○○職司代書三十餘年，縱非與江永德共涉詐欺犯行，其收受報酬受
      被告委任辦理上開業務，至少未盡善良管理人之注意致委任人受損害，殆可確
      定，依法自應負賠償責任。姑不論原告係基於職業道德抑或自知理虧，同意以
      己有之財產供被告設定抵押，俾保障被告權益以安撫被告，而與被告達成協議
      ，恆屬常情。另依上開協議內容，於簽約後三個月內，如無法辦妥移轉登記，
      須按月支付三十萬元利息，原告剛開始亦有支付兩次後始藉詞推託。
  ３、八十九年七月十二日晚上八點左右，原告邀被告甲○○同往北門派出所協調系
      爭事宜，在場人員尚有被告甲○○之母陳美玉，陳美玉之友人鄭欽池，原告及
      其胞弟周弘謀，及原告夫婦喚來疑似道上人物之綽號「山貓」、「江總」、「
      大尾」三人以及系爭房地產所有權人江永德等人，當晚十一點左右，再轉往原
      告之事務所簽訂協議書，其間過程詳述如左：既然已在北門派出所協調事情
      ，協議書為何不直接在派出所簽署？還要再轉往原告之事務所簽訂？係因原告
      不願讓江永德知悉簽訂協議書一事，至於原告書此舉目的為何？只有原告本人
      清楚。當晚至原告事務所時，已是晚上十一點左右，故簽下協議書確切時間
      為翌（十三）日凌晨，且協議書內容係由原告親自書寫，並於同日由原告本人
      親自辦理該屋之設定抵押事宜，且囑被告甲○○於三天後前往拿取設定抵押之
      權利證明書。故係先簽下協議書，再由原告親自辦理設定抵押至明。原告之
      所以願簽下協議書，係因原告邀來綽號「山貓」等三人，原本是要藉勢威嚇被
      告甲○○，嗣經被告甲○○詳述始末後，「山貓」等人了解原委而改變心意，
      轉而允諾為原告解決問題，因「山貓」等於簽署協議書之前，曾向原告允諾可
      幫忙解決江永德系爭房地產之先前諸抵押權人的問題，原告很快便可辦妥過戶
      ，原告信以為真，且為顧全自己係代書公會之理事長的面子，故胸有成竹地與
      被告甲○○簽下協議書。
  ４、由於原告信任「山貓」可為其解決上述之抵押權人問題，乃簽下協議書已如前
      述。其間，「山貓」確曾前往第二順位人處丟瞑紙、死雞並投擲汽油彈，卻未
      見第二順位人有所讓步而作罷，故「山貓」並未實現對原告之允諾，祇是使事
      情更惡化、複雜而已。原告因見事情發展至此，已與其預見相違，加上其擅將
      所暫代保管之壹佰捌拾萬元，已交予予出賣人江永德，自知理虧，見大勢已去
      ，始開始後悔簽下協議書，原告於八十九年十月起即擬妥計策，設下陷阱，每
      於協議書所定之取息日，知被告甲○○必前往取息，於取息時故以言詞激怒，
      再予錄影存證，以此作為呈堂證據，藉此混淆視聽，捏造事實，故遲至同年十
      二月才報案，其居心叵測可見。乙○○之弟周弘謀於簽協議書後，其間曾多次
      前往被告甲○○住處，或為送禮，或與被告甲○○一起吃飯，有意藉此與被告
      甲○○聯絡感情，拉近彼此距離，試問，被告甲○○若真有對彼等任何恐嚇行
      徑，原告胞弟周弘謀豈有如此作為？又原告曾於八十九年十一月，邀被告甲○
      ○一同前往張雯峰律師及陳明文立委等處協調利息及責任歸屬問題，若真有恐
      嚇在先，且已有協議，又何需再協調。系爭協議書及抵押權設定之情形，業經
      雙方先後兩次在後湖、北門派出所磋商達成共識，始赴原告事務所簽訂協議書
      ，雙方均本於自由意思之合致，並無任何恐嚇脅迫情事。
  ５、甚且原告乙○○於八十九年七月十七日，私下與出賣人江永德簽下協議書擅將
      一百八十萬元歸還江永德一事，其協議書內容大意如下：「丙方（乙○○）保
      管之一百八十萬元支票，甲方（江永德）確為清償第三及第四順位抵押借款之
      用，甲方要求丙方交還．．．甲方同意同時將土地買賣證件蓋妥印鑑章．．．
      乙方（甲○○）未履行第三條約定時，丙方同意代為履行，於所有權移轉登記
      及塗銷全部抵押權完畢時，甲方應將丙方代付之款項全部清償丙方．．．」等
      語，衡情，乙○○與江永德簽立該協議書時，甲○○等人並未參與協議，倘若
      乙○○係基於被告等之恐嚇而提供抵押品、簽立協議書，何以非但未報警處理
      ，反而積極依照系爭協議書內容督促江永德履行出賣人義務。
（三）另參諸兩造所簽立之協議書內容，該協議之重點為要求原告提供擔保並於三個
      月內辦妥房地過戶事宜，倘如期辦妥，則被告即應無條件連帶負塗銷抵押權之
      責任，該協議書應係經雙方斟酌自己之利益後所簽署，原告尚有充分表示意思
      之空間。且該協議書之文字係由原告親自書寫，並非被告等人事先寫好而脅迫
      原告簽署，且三個月之辦理時間亦係原告衡量辦理房地過戶所需時間後所提出
      ，原告係一職業數十年之代書又為代書公會理事長，代辦過戶及撰寫書狀之經
      驗甚豐，該三個月時間既然經過評估，又在協議書中要求其胞弟擔任見證人，
      另見證人鄭欽池負保證塗銷抵押權之責任，故並無何脅迫原告簽署協議之行為。
（四）又查，被告甲○○已交付房款一千萬元，若有惡意自應設定一千萬元，然為何
      僅就原告乙○○之房產設定抵押六百七十萬元，實因先前出賣人江永德已提存
      於法院一百五十萬元，加上被告託原告乙○○保管之一百八十萬元，還有三百
      三十萬元，當時尚未損失一千萬元，故而設定六百七十萬元為原告願擔保之債
      權。且原告所有房屋先前已供華南銀行設定抵押七百二十萬元，此乃設定抵押
      六百七十萬元之前即已知悉之事，就其已逾三十年屋齡的房子，再作六百七十
      萬元額度之抵押設定，實際上並無多大之實益可言（嗣後亦因拍賣無實益而撤
      回強制執行）。若處心恐嚇，豈有如此作法？被告甲○○此舉實僅係為督促乙
      ○○代書儘速辦妥過戶事宜，如此而已。原告乙○○也確實承諾擔保出賣人江
      永德之房屋能辦妥過戶，其亦甘負賠償之責。協議書內所謂每月三十萬元利息
      ，依協議書內容，在取息之前，有三個月之期間，此三個月期間係由原告本人
      所設定，以其幾十年代書經驗，經其評估整個手續過程及其他相關因素，加上
      前述「山貓」應允幫其處理，故原告之所以自我設定三個月，當自信於此期間
      內必可辦妥，也必不至於期限後繳息之窘境發生，每月三十萬元利息之設定係
      以被告甲○○先前已交付之一千萬元為基礎，以民間一般之三分利取息，乃合
      乎民間慣例，未逾越常理。
（五）再按「受任人處理委任事務，應依委任人之指示，並與處理自己事務為同一之
      注意，其受有報酬者，應以善意管理人之注意為之。」、「受任人應將委任事
      務進行之狀況，報告委任人，委任關係終止時，應明確報告其顛末。」、「受
      任人因處理委任事務有過失，或因逾越權限之行為所生之損害，對於委任人應
      負賠償之責。」民法第五百三十五條、第五百四十條、第五百四十四條分別定
      有明文，依上開法條規定關於受任人為委任人辦理業務時應注意事項，原告一
      概未予注意，卻委說自己只是代為辦理業務而己，係善意第三人等等，此等說
      詞均是推託之詞，之後原告（身為代書公會理事長）或係基於良知，對於因自
      己疏失所造成之錯誤有所悔悟，乃在其胞弟周弘謀之見證下，同意以債務人之
      身份，以其自有之住宅為被告抵押設定新台幣陸佰柒拾萬元整，契約中並言明
      ，於八十九年十月十三日以前，若未能完成產權移轉登記，原告便應支付被告
      每月新台幣參拾萬元整之利息，至九十年元月十三日前若仍無法辦理完成登記
      的話，被告便可將其抵押房地逕付法院拍賣，原告甘負保證之責。如今原告卻
      擬以子虛烏有之罪名控告被告恐嚇取財，並以此為手段，企圖能因此塗銷其房
      地之設定抵押為目的。
（六）又按「第三人與債權人訂立契約承擔債務人之債務者，其債務於契約成立時，
      移轉於該第三人」民法第三百條定有明文。本件原告與債權人即被告簽立協議
      書係為承擔債務人之債務，故原告將自己所有不動產設定抵押權為被告擔保債
      務，係其原告以其幾十年代書經驗，經其評估整個手續過程及其他相關因素，
      加上前述「山貓」應允幫其處理，故原告自己設定為期三個月，自信於此期間
      內必可辦妥，也必不至於期限後繳息之窘境發生；逾期未辦妥過戶登記，願依
      協議書內容按月息三分計息，若未於九十年一月十三日前辦妥過戶登記，原告
      同意被告即得行使抵押權。由上可知，原告自願承擔債務人江永德之債務，設
      定抵押權時，兩造間即存有債權債務關係，原告自需依債之本旨對被告為清償
      。退萬步言，蓋受任人因處理事務有過失，其所生損害，對於委任人應負賠償
      責任，民法第五百四十四條定有明文。又因可歸責於債務人事由，致為不完全
      給付，債權人因此所受損害，更得依民法第二百二十七條規定，向債務人請求
      賠償。
（七）末按「因被詐欺或被脅迫，而為意思表示者，表意人得撤銷其意思表示。」民
      法第九十二條第一項定有明文。所謂脅迫，係指相對人或第三人故意對表意人
      告以危害，使其致生恐懼，並因而為意思表示之情形。綜上所述，本件買賣糾
      紛雖一直無法達成協議，並就事實經過有爭辯，但未有任何激烈肢體或言語衡
      突，或有威脅生命財產言語。原告乙○○職司代書三十餘年，其收受報酬受被
      告委任辦理土地及其建物買賣事宜，因未盡善良管理人之注意致委任人（即被
      告）受有損害，殆可確定，依法自應負賠償責任。姑不論原告乙○○係基於職
      業道德抑或自知理虧，其同意以己有之財產供被告設定抵押，俾保障被告權益
      以安撫被告，而與被告達成協議，亦屬常情。是以，系爭協議書既係出於原告
      自由意志簽定，即屬合法有效，原告主張因被脅迫而簽立系爭協議書，依民法
      第九十二條之規定撤銷其意思表示，並訴請塗銷抵押權登記，顯屬無據。
三、證據：提出八十九年七月十三日協議書、他項權利證明書、抵押權設定契約書、
    八十九年七月十七日契約書、本院九十年度易字第四三二號、台灣高等法院台南
    分院九十年度上易字第一五二六號刑事判決、嘉義市○○段八二四之七地號、同
    段八三三之八一地號、八二三之一一地號土地登記簿謄本、國庫存款收款書影本
    、支票影本二紙，並請求調取本院九十年易字第四三二號甲○○恐嚇取財案件全
    卷、
丙、本院依職權向嘉義市地政事務所調取八十九年七與十三日嘉地字第一五六七九號
    抵押權設定登記申請書。
    理      由
一、按訴狀送達後，原告不得將原訴變更或追加，但於請求之基礎事實同一無礙；民
    事訴訟法第二百五十五條第一項第二款定有明文可資參照。原告原起訴請求「被
    告應將坐落嘉義市○段○○段六之十地號土地暨其上建號第五五三號建物（即門
    牌號碼嘉義市○○里○○街一六九號房屋），於民國八十九年七月十三日以嘉義
    市地政事務所嘉地字地一五六七九號收件之抵押權設定登記予以塗銷。」，嗣追
    加及變更聲明為「確認兩造間就座落嘉義市○段○○段六之十地號土地暨其上建
    號五五三號  建物即門牌嘉義市○○街一六九號房屋，於民國八十九年七月十三
    日以嘉義市地政事務所嘉地字第一五六七九號收件之抵押債權新台幣陸佰柒拾萬
    元不存在，被告並應將上開抵押權設定登記予以塗銷。」，查原告追加及變更請
    求部分均係本於同一抵押權設定行為，並係對同一抵押權之存否有爭執，是其基
    礎事實均相同，依前揭之說明，原告之變更、追加為合法，合先敘明。
二、本件原告起訴主張：被告甲○○與江永德於八十八年五月間就座落嘉義市○○段
    八二四之七地號等土地及其上建物訂立買賣契約，原告為承辦上開不動產移轉登
    記之代書，並未有任何仲介行為；乃被告甲○○陸續交付江永德買賣價金一千萬
    元後，江永德卻未依約將上開房地之第二、三、四順位抵押權予以塗銷，致未能
    辦理過戶，被告因而怪罪於原告，迨八十九年七月初一直以恐嚇手段，又於八十
    九年七月十二日至代書事務所自深夜十一時許至同年七月十三日凌晨一時四十五
    分，迫使原告允諾設定抵押權，並予完成設定，原告因意思表示受到脅迫，乃依
    民法第九十二條之規定，於九十年二月二十七日以嘉義郵局第三九一號存證信函
    撤銷意思表示，是本件抵押權業經撤銷而不存在。又按抵押權之從屬性，必先有
    被擔保之債權存在，而後抵押權始能成立，本件抵押權金額雖記載為六百七十萬
    元，但其設定原因依協議書記載：「‧‧因出賣人債務問題被查封致迄今未能過
    戶，甲方（甲○○）為有所保障，要求乙方（乙○○）提供設定‧‧」等語及抵
    押權設定契約書「約定事項」欄記載：「‧‧出賣人出賣時隱瞞債務實況及將所
    收取之價款他用未依買賣契約約定清償抵押權人，致買受標的物未能啟封與移轉
    登記‧‧」等語，顯然原告並未保證可以塗銷所有抵押權，或承擔出賣人之義務
    。又本件被告甲○○與江永德訂立買賣契約書（八十八年五月二十四日），在訂
    約前四天即八十八年五月二十日被告曾自動向嘉義市地政事務所請領土地登記謄
    本（嘉市地謄字第二六一五三號），是被告已明瞭該土地有設定抵押權之情形，
    再持來由原告撰寫買賣契約書，故被告不能推諉原告有何隱瞞抵押權存在或未先
    請領土地登記謄本查明之主張，原告自無任何過失責任可言。另被告曾告訴出賣
    人江永德詐欺案件，經台灣高等法院台南分院以九十年度上易字第二三五號判決
    江永德無罪確定，出賣人江永德既不負刑責，代書之原告更不應負責。爰依法請
    求判決如聲明所示等語。
三、被告則以：自被告甲○○委任原告辦理系爭房地產過戶事宜開始，因信任其專業
    ，於每次交付款項前，均謹慎詢問原告過戶手續有無問題，原告不假思索皆爽快
    應稱：「絕對沒問題！」，致被告甲○○陷於錯誤，一再交付房款，自八十八年
    五月二十四日與江永德簽訂買賣契約書起至同年六月十五日止，未滿月即已先後
    給付買賣價金高達一千萬元。原告乙○○職司代書三十餘年，縱非與江永德共涉
    詐欺犯行，其收受報酬受被告委任辦理上開業務，至少未盡善良管理人之注意致
    委任人受損害，被告對於原告本得依民法債務不履行規定，請求損害賠償。則兩
    造前開紛爭，非不得以訂立和解契約方式，作為解決途徑，兩造簽訂協議書性質
    上，係兩造和解契約，由原告承擔出賣人江永德對被告之債務，負責完成過戶登
    記。本件買賣糾紛雖一直無法達成協議，並就事實經過有爭辯，但未有任何激烈
    肢體或言語衡突，或有威脅生命財產言語，系爭協議書既係出於原告自由意志簽
    定，即屬合法有效，又原告尚且依協議書支付兩次三十萬元之利息，事後始藉詞
    推託。原告自願承擔出賣人江永德之債務，事後乃主張因被脅迫而簽立系爭協議
    書，依民法第九十二條之規定撤銷其意思表示，並訴請塗銷抵押權登記云云，顯
    屬無據等語，茲為抗辯。
四、兩造不爭執之事實：
（一）被告甲○○與江永德於八十八年五月間就座落嘉義市○○段八二四之七地號等
      土地及其上建物訂立買賣契約，原告為承辦上開不動產移轉登記之代書，並未
      有任何仲介行為；乃被告甲○○陸續交付江永德買賣價金一千萬元，江永德卻
      未依約將上開房地之第二、三、四順位抵押權予以塗銷，致未能辦理過戶。
（二）兩造於八十九年七月三日簽立協議書，原告並自行辦理嘉義市○段○○段六之
      十地號土地及其上五五三建號之抵押權設定登記。
（三）原告與江永德於八十九年七月十七日另簽立協一書一紙，原告於簽立上開協議
      書時，並將台支支票二紙，面額合計一百八十萬元交付江永德。
五、原告主張被告自八十九年七月初起即一直以恐嚇手段脅迫原告，又於八十九年七
    月十二日至代書事務所自深夜十一時許至同年七月十三日凌晨一時四十五分，迫
    使原告允諾設定抵押權，並予完成設定，甚至於八十九年十月十三日及十一月十
    三日強收每月三十萬元之利息，原告係遭脅迫乃設定系爭抵押權等情；被告則抗
    辯原告簽立八十九年七月十三日之協議書及設定系爭抵押權均係出於自願等語。
    經查：
（一）被告王振鐘、鄭欽池、陳美玉、原告及其胞弟周弘謀，於八十九年七月十二日
      ，在嘉義市警察局第二分局北門派出所，與出賣人江永德協調本件買賣糾紛，
      至該日夜間十一時許，仍協調無效，即共赴乙○○代書事務所繼續協調，並於
      十三日凌晨當場簽立系爭協議書等情，業經被告與鄭欽池、陳美玉及原告等人
      在刑事案件審理中供述明確，亦與原告之弟即證人周弘謀於刑事案件中證述內
      容吻合。而協議書內容係由原告親自書寫，並於同日上午由原告本人親自辦理
      該屋之設定抵押事宜，此為原告所自承，並有本院向嘉義市地政事務所調取之
      八十九年七月十三日送件，基地字第一五六七九號抵押權設定申請書可稽。故
      原告係先簽下協議書，再親自辦理設定抵押至明。若原告於簽立協議書時係遭
      脅迫，則大可於清晨或被告返家後報警處理，豈有又親自送件設定抵押權之理。
（二）又依八十九年七月十三日協議書內容記載：「承買人王振鐘為甲方，代辦人乙
      ○○為乙方，甲方為確保得要求乙方，提供不動產與甲方抵押設定，在清償日
      期內無利息，逾清償日期，則按月息三分計息，乙方未於九十年一月十三日辦
      妥過戶登記，甲方即得行使抵押權，乙方確有同意，甲方應於房地過戶完妥時
      ，無條件塗銷乙方所提供不動產之抵押權。見證人鄭欽池先生願負保證（乙○
      ○不動產抵押權塗銷）之一切責任」等情，原告除要求被告，應於房地過戶完
      妥時，無條件塗銷原告所提供不動產之抵押權，以保障自己權利，且要求訴外
      人鄭欽池應負塗銷抵押權之保證責任，顯見協議重點，乃原告以提供自己所有
      之不動產設定抵押權，並約定於三月內辦妥江永德房地過戶予王振鐘事宜，倘
      如期辦妥，則被告王振鐘即應無條件負責塗銷抵押，該協議書應係經雙方斟酌
      己方利益後所簽。再參諸協議書文字，係由原告所親自書寫，並非被告或訴外
      人鄭欽池所事先擬妥，再恐嚇原告乙○○簽署，且三個月辦理時間，亦係原告
      衡量辦理房地過戶所需時間後始提出。縱然原告僅為代辦土地移轉登記之代書
      ，其自願提供不動產設定抵押權六百七十萬元予被告，又支付每個月三十萬元
      利息二次，對原告極不公平，然原告應係考量可於簽立協議書後三個月內即辦
      妥江永德房地之所有權移轉登記（此期間依協議書之記載並未計算利息），乃
      同意簽立協議書及設定系爭抵押權，尚難因此即謂被告有恐嚇原告簽署協議之
      行為。
（三）又本件自八十九年七月十三日簽立協議書，迄八十九年十月十三日協議書所約
      定三個月辦理過戶期限到期前，原告夫妻，從未有正式向警方報案稱原告係出
      於被告等人恐嚇行為，於深夜簽下協議書，然觀諸抵押權設定，尚需於地政機
      關辦公時間辦理，且須備多種證件始得為之，原告何以不在辦理抵押權設定完
      成前報警？或於協議期限到期前報案？或提出法律訴追？反倒是於簽立該協議
      書後，出面積極與出賣人江永德協調如何處理房地過戶事宜，原告與江永德二
      人，更於八十九年七月十七日（按系爭協議書簽立後第四日）在嘉義市警察局
      第二分局北門派出所簽立協議書（被告等人未參與），內容略以：「丙方（乙
      ○○）保管一百八十萬元支票，甲方（江永德）確為清償第三及第四順位抵押
      借款之用，甲方要求丙方交還。甲方同意同時將土地買賣證件蓋妥印鑑章。乙
      方（王振鐘）未履行第三條約定時，丙方同意代為履行，於所有權移轉登記及
      塗銷全部抵押權完畢時，甲方應將丙方代付款項全部清償丙方」等語，並有該
      協議書一份可稽，且為兩造所不爭執。綜觀七月十七日之協議要旨，皆係原告
      協調江永德應儘速塗銷抵押權並將所買賣房地順利辦理過戶登記予王振鐘，更
      可見原告於系爭八十九年七月十三日之協議書簽訂及系爭抵押權設定後非但未
      報警處理，反積極依照先前雙方協議書，督促江永德履行出賣人義務，顯與受
      他人脅迫之情形有違。
（四）末按，原告主張因被脅迫而設定抵押權，被告涉嫌恐嚇取財案件業經本院以九
      十年度易字第四三二號、台灣高等法院台南分院以九十年度上易字第一五二六
      號判決無罪確定，有判決書為證。綜上所述，原告主張遭被告脅迫乃簽立協議
      書並設定系爭抵押權云云，顯屬無據，尚難信為真實。
六、又原告主張：本件抵押權金額雖記載為六百七十萬元，但原告對被告並未負有債
    務，依抵押權之從屬性，系爭抵押權並不成立等情；被告則抗辯原告收受報酬受
    被告委任辦理被告與江永德間不動產買賣移轉業務，其未盡善良管理人之注意致
    被告受損害，自應負賠償責任，且依協議書所載，原告乃同意承擔出賣人江永德
    對被告之債務云云。經查：
（一）按「抵押權為擔保物權，具有從屬性，倘無所擔保之債權存在，抵押權即無由
      成立，自應許抵押人請求塗銷該抵押權之設定登記」。最高法院八十四年台上
      字第一六七號判決參照。
（二）依兩造間協議書記載：「‧‧因出賣人債務問題被查封致迄今未能過戶，甲方
      （甲○○）為有所保障，要求乙方（乙○○）提供設定‧‧」等語及抵押權設
      定契約書「約定事項」欄記載：「‧‧出賣人出賣時隱瞞債務實況及將所收取
      之價款他用未依買賣契約約定清償抵押權人，致買受標的物未能啟封與移轉登
      記，承買人為有所保障，要求債務人（乙○○）設定抵押權‧‧」等語，顯然
      並未有提及原告願意承擔出買人江永德義務之意，而僅係由原告提供其所有之
      房地設定抵押權，給予被告作為「保障」而已。再參之原告僅係代辦被告與江
      永德間之不動產所有權移轉登記事宜，並無任何仲介行為，亦未曾賺取任何仲
      介佣金，且原告所收取之代書費用僅係按一般收費標準，土地與房屋合計為一
      萬二千元等情，業據原告陳述明確，且被告亦表示代書費用當初沒有約定，是
      等到規費等辦理完成後合併計算等語；由此更可推知，原告僅依一般收費標準
      賺取少許之代書費，殊無因此同意承擔出賣人義務之理。
（三）再按，原告係提供其所有之系爭房地為被告設定第二順位六百七十萬元之抵押
      權，此外尚有華南銀行之第一順位七百二十萬元抵押權等情，有土地及建物登
      記簿謄本可稽。被告於書狀中亦表示：「‧‧且原告所有房屋先前已供華南銀
      行設定抵押七百二十萬元，此乃設定抵押六百七十萬元之前即已知悉之事，就
      其已逾三十年屋齡的房子，再作六百七十萬元額度之抵押設定，實際上並無多
      大之實益可言（嗣後亦因拍賣無實益而撤回強制執行）‧‧」等語，而系爭房
      地因拍賣無實益而撤回強制執行等情，並經本院調取被告聲請拍賣抵押物之本
      院九十年執字第一０九一號案卷查閱屬實。又依上開執行卷內所附嘉義市政府
      九十年六月十一日土地價格鑑定書及台灣省建築師公會嘉義縣辦事處九十年六
      月十二日函附建物價格鑑定報告所示，系爭嘉義市○段○○段六之十地號土地
      之鑑定價格為五百四十萬元，建物部分鑑定價格為九十四萬四千元，合計為六
      百三十四萬四千元，經本院執行處於九十年十二月七日以上開鑑定價格為底價
      第一次公開拍賣而無人應買，如再次減價拍賣，則已不足清償第一順位抵押權
      之債權額等情，有上開卷內執行筆錄及本院九十年十二月十一日嘉院興民執德
      字第一０九一號函可稽。顯然原告雖為被告設定系爭六百七十萬元之第二順位
      抵押權，然系爭房地扣除第一順位抵押權債權額後，實已無剩餘價值，此亦為
      被告於簽立協議書時所知悉，苟兩造簽訂協議書時確有原告應承擔出賣人責任
      之意，則何以會僅設定此無實益之第二順位抵押權？更可見原告主張當初設定
      系爭抵押權時，只是單純表示給被告一個「保障」，並未有承擔出賣人責任之
      意等情為真實。
（四）又查，依江永德被訴詐欺刑事案卷內被告與江永德間之買賣契約書（八十八年
      偵字第六八五八號卷第六頁）所示，被告與江永德係約定將買賣價金直接交付
      江永德，並要求其用以清償抵押借款（買賣契約書第二條第２、３款，及第十
      三條第１款），而非將買賣價金放置於原告處由原告處理江永德之抵押借款。
      可見原告未受被告或江永德之委任辦理嘉義市○○段八二四之七地號等土地及
      其上建物所設定之抵押權塗銷事宜。況原告主張被告於訂約前早已先請領過上
      開土地及建物之登記簿謄本等情，雖經本院向嘉義市地政事務所函詢嘉義市○
      ○段八二四之七、八三三之八一地號土地於八十八年五月二十日以嘉市地謄字
      第０二六一五三號請領土地登記謄本當時之申請人為何人？等情，嘉義市地政
      事務所以九十一年四月十一日九一嘉市第一字第三八一五號函覆：「‧‧八十
      八年土地登記謄本申請書已逾保存期限銷毀，無從提供」等語，然被告於與江
      永德間之買賣價金高達一千二百六十萬元，被告於簽訂買賣契約之前，豈有未
      先申請土地登記謄本及建物登記謄本以查明交易不動產現狀之理，況被告已於
      江永德被訴詐欺案件中表示：「我知道有設定第一、二、三、四順位抵押權，
      我不知道有訴訟內容之事。」等語（見台灣高等法院台南分院九十年度上易字
      第二三五號卷第六八頁）；又依被告九十一年四月二日之事實整理狀中所附之
      嘉義市○○段八二四之七地號等土地之登記簿謄本（即該整理狀之「附件一」
      ）所示，「列印時間」（左上角）為八十八年五月二十日，顯然在被告與江永
      德訂立買賣契約前（同年月五月二十四日），即已取得上開土地之登記簿謄本
      。綜上可見，被告與江永德買賣上開不動產時確已知悉有設定多順位抵押權之
      事，原告此部分主張應堪信為真實。則被告縱使先後於八十八年五月二十四日
      、五月二十九日、六月十五日支付江永德買賣價金二百萬元、三百萬元及五百
      萬元，而江永德卻未依約清償全部之抵押借款並塗銷抵押權，然塗銷上開抵押
      權既非原告受委任處理之事務，且原告亦無疏於請領土地登記簿謄本並告知被
      告上開不動產抵押權設定狀況之情事，自難謂原告處理委任事務有何過失。
（五）況查，原告主張係受江永德之委託保管付款人為台灣銀行嘉義分行、帳號四０
      之三號、發票人大眾銀行嘉義分行、票號分別為0000000號、0000
      000號、發票日期均為八十八年九月九日、金額各為八十萬元、一百萬元等
      情，業經江永德於其告訴原告侵佔之刑事案件中陳述明確（見嘉義地方法院檢
      察署八十八年偵字第七一三七號卷第二一頁），並有支票影本二紙附卷可稽。
      被告抗辯雖上開一百八十萬元係其所交付用以清償抵押權云云，然上開台支支
      票之發票日期與被告給付買賣價款之日期並不符合，被告此部分抗辯抗辯顯難
      信為真實。可見原告未自被告處收受買賣價金，或有同意為被告處理塗銷上開
      不動產之抵押權事宜。而原告因江永德與第二、三順抵押權林永昌、蕭清根間
      請求酌減違約金訴訟未確定，且上述第二、三順位抵押權之債權額分別為一百
      五十萬與八十萬元，江永德所交付之台支支票根本不足以清償上述抵押權，乃
      在江永德告訴原告侵佔後，於八十九年七月十七日與江永德訂立協議書，將上
      述支票交還江永德，由其持以清償抵押借款。原告將江永德委託其保管之上述
      支票二紙交還江永德，並與其簽立協議書要求其辦理抵押權塗銷事宜，顯已盡
      注意之能事，被告自無要求原告負賠償責任之理。退而言之，原告交付江永德
      上述支票二紙（七月十七日）乃在與被告簽立協議書（七月十三日）之後，縱
      使江永德仍未能依約塗銷其餘抵押權，造成原告可能受有損害，然亦非原告於
      簽立協議書時對被告負有損害賠償之責，而於設定系爭抵押權時即有擔保債權
      存在。
（六）另被告抗辯原告係專業代書，拿到買賣價金後清償抵押債務時，因銀行利息可
      期，而民間債務（第二、三順位抵押權）難計，應先清償民間債務，其卻反其
      道而行，先清償對華南銀行之債務，造成被告損時重大云云。惟查，被告與江
      永德間之買賣契約書第二條第三款係記載：『約定本年（八十八年）六月十五
      日應在付五百萬元，但出賣人應將第二順位及第一順位債務清償完畢。』等語
      ；況被告曾訴請華南銀行將上開第一順位最高限額新台幣四百三十二萬元之抵
      押權移轉登記為其所有，並請求確認被告得行使上開抵押權，然遭本院以八十
      九年訴字第九八０號判決駁回等情，有上開民事判決附於本院八十八年執字第
      五六六號卷內可稽。則被告與江永德就應清償第一順位抵押權此點既已達成合
      意，且係被告要求江永德應於八十八年六月十五日收受買賣價金後從速清償第
      一順位抵押權，則被告豈可將第一順位抵押權先行塗銷後，仍有第二、三、四
      順位抵押權人對上開不動產主張抵押權之不利益歸罪於原告，而謂原告有重大
      過失。被告此部分抗辯，亦難信為真實。
七、綜上所述，原告顯無同意承擔出買人江永德責任之意，且其處理委任事務亦無過
    失，則系爭六百七十萬元抵押權設定時，原告對被告並未負有任何債務。按抵押
    權人僅能依設定登記之內容行使權利，是抵押債務人究為何人，應以設定登記之
    內容為準。系爭抵押權登記之債務人為原告，被告自不得以其對於江永德之債權
    ，對原告有所主張，而被告對於原告尚無債權可言，則系爭抵押權並無可供擔保
    之債權存在甚明。又抵押權之成立，以債權之存在為前提，債權若不存在，抵押
    權亦不成立。系爭抵押權之設定，既違反其成立上之從屬性，依法應屬無效。而
    系爭抵押權之成立既屬無效，自無待於撤銷，而當然歸諸無效，此項與事實不符
    之抵押權登記，對於原告之所有權自有妨礙，原告據此請求確認系爭抵押債權不
    存在，被告應予以塗銷，要屬有據，應予准許。
五、據上論結，原告之訴為有理由，依民事訴訟法第七十八條判決如主文。
中      華      民      國    九十二    年      一      月      八      日
~B臺灣嘉義地方法院民事第一庭
~B    審判長法官  曾文欣
~B    法      官  吳昀儒
~B    法      官  洪嘉蘭
右為正本係照原本作成
如對本判決上訴須於判決送達後廿日內向本院提出上訴狀
中      華      民      國    九十二    年      一      月      十      日
~B    書  記  官  鄭翔元


司法院資訊處製作；財團法人民間司法改革基金會備份。
